【裁判字號】    98,訴,387
【裁判日期】    980624
【裁判案由】    清償債務
【裁判全文】
臺灣臺中地方法院民事判決               98年度訴字第387號
原      告  乙○○
被      告  丙○○
上列當事人間請求清償債務事件，本院於民國98年5月27日言詞
辯論終結，判決如下：
    主    文
被告應給付原告新台幣肆拾萬元。
訴訟費用由被告負擔八分之五，餘由原告負擔。
本判決得假執行。
    事實及理由
壹、程序部分：
一、被告經合法通知，未於最後言詞辯論期日到場，核無民事訴
    訟法第386條所列各款情形，爰依原告之聲請，由其一造辯
    論而為判決，合先敘明。
二、按訴狀送達後，原告不得將原訴變更或追加。但擴張或減縮
    應受判決事項之聲明者，不在此限。民事訴訟法第255條第1
    項第3款定有明文。另按原告於判決確定前，得撤回訴之全
    部或一部，民事訴訟法第262條第1項亦有明文。本件原告起
    訴原請求：被告應給付原告新臺幣（下同）64萬元，並自本
    支付命令送達翌日起至清償日止，按年息百分之五計算之利
    息；嗣於本院言詞辯論期日，撤回關於利息部分之請求，並
    減縮聲明為：被告應給付原告40萬元（撤回部分依民事訴訟
    法第83條第1項前段規定：原告撤回其訴者，訴訟費用由原
    告負擔，附此敘明。）。核屬減縮及撤回應受判決事項之聲
    明，而與首揭規定相符，應予准許。
貳、實體部分：
一、原告主張：兩造為兄弟關係，同居共同生活於門牌號碼台中
    縣大雅鄉○○○路21號，兩造前曾約定共同生活所需之食衣
    住行等生活費用，及兩造對母親郭黃犁之扶養費、僱用外勞
    等生活費用，均由兩造及訴外人甲○○（兩造之胞弟），按
    每月原告負擔1萬8000元、被告負擔1萬8000元、訴外人甲○
    ○負擔1萬2000元之固定比例支應，並由被告及甲○○交付
    原告承辦。詎料被告於民國（下同）94年1月起，即未按月
    給付上開約定款項，迄98年1月，被告除給付部分外，其餘
    均由原告代墊，嗣經兄弟三人多次開會討論後，被告方於98
    年2月4日匯款3萬元，同年3月份起每月給付15,000元。按94
    年1月1日至98月31日止，扣除被告於期間支付之9萬元及買
    菜支付之伙食費用16萬元外，被告尚積欠原告64萬元。為此
    爰依兩造間之約定提起本件訴訟。並聲明：被告應給付原告
    40萬元。
二、被告未於最後言詞辯論期日到庭，惟其曾到庭表示：其係居
    住系爭門牌四樓，現生活已自理，水電費用亦是其與原告一
    起繳納，雖其未和母親一起吃住，惟其亦陸續支付母親之生
    活費用及外勞的看護費用，大約30多萬元，其對原告並未負
    有任何債務。退言之，縱原告對其得主張權利，然原告請求
    的40萬元太多了，其只願意給付20萬元，且因經濟能力較差
    ，就母親的生活費及看護費部分，願意自98年4月起按月給
    付9000元等語。並聲明：原告之訴駁回。
三、本件原告主張：兩造為兄弟，共同生活於門牌號碼台中縣大
    雅鄉○○○路21號，兩造前曾約定就共同生活所需之食衣住
    行費用及兩造母親郭黃犁之扶養費、僱用外勞等生活費用，
    均由兩造及訴外人甲○○（兩造之胞弟）共同負擔，並約定
    每月原告1萬8000元、被告1萬8000元、訴外人甲○○1萬20
    00元之固定比例支應，並由被告及甲○○按月交付予原告承
    辦等事實，為兩造所不爭執，並有原告所提出之被告戶籍謄
    本一份，在卷可參，且經證人甲○○到庭陳證甚明，自堪信
    為真實；按直系血親相互間，互負扶養義務；扶養之程度，
    應按受扶養權利者之需要，與負扶養義務者之經濟能力及身
    分定之；負扶養義務者有數人，而其親等同一時，應各依其
    經濟能力分擔義務，民法第1114條第1款、第1119條、第111
    5條第3項分別定有明文。又復按扶養之方法，由當事人協議
    定之，不能協議時，由親屬會議定之；但扶養費之給付，當
    事人不能協議時，由法院定之，修正後民法第1120條著有規
    定。本件兩造與證人甲○○三兄弟共居一處生活，就生活費
    用之支出，本應共同分擔；而兩造之母親郭黃犁老邁無自救
    能力，為兩造不爭執，自應由兩造及證人甲○○共同扶養，
    是郭黃犁之扶養必需費用亦應由兩造及甲○○負擔，堪予認
    定。今兩造及證人甲○○就其三戶家庭共同生活費及母親郭
    黃犁之扶養費，研議由身為兄長之原告承辦，並依一定比例
    ，由被告及甲○○按月給付予原告作為分擔之額，於法並無
    不合，被告就該合意自應受其拘束，被告如未按月給付即陷
    於給付遲延之責任。又原告主張：被告自94年1月1日起，即
    未按月給付上開約定款項，迄98年1月31日止，被告除給付
    部分款項外，均由原告代墊等情，業據原告提出清償明細、
    分類表各一份、部分電費證明一份、外勞薪資各項收據一份
    （含健保費、薪資存款專戶、就業安定基金、外勞匯出款）
    、94年1月至98年1月份家庭支收總表一份、電話費證明一份
    、外勞薪資收據一份等為證，雖被告辯稱：其居住系爭門牌
    四樓，現生活已自理，水電費用亦是其與原告一起繳納，雖
    其未和母親一起吃住，惟其亦陸續支付母親之生活費用及外
    勞的看護費用，大約30多萬元云云，然被告就其上述抗辯：
    自行繳納水電費、支付母親外勞薪資一節，業為原告所否認
    ，且被告未舉任何證據以資證明，自難遽採。再者，證人甲
    ○○亦到庭陳證稱：「（你跟兩造同住？）是，住同一棟，
    是在振興六路。我們有四個兄弟，大哥已經不在了，當初有
    規劃這一棟房子要四個兄弟一起住，是俗稱的祖厝，所以大
    家有權利住在裡面。現在我們三個兄弟還住一起。當初有協
    議，大家有權利住一起，但要負擔義務，就是母親還在，因
    為臥床，所以我們三兄弟要處理她生活費及外勞的費用，我
    們三兄弟住一起，水電共用，還是一起吃飯，被告當初有支
    付費用，有依照當初協議的金額來支付給1萬8000元，我支
    付1 萬2000元，因為我跟兩造年紀差的比較大，我剛出社會
    ，經濟比較差，所以我支出1萬2000元。我現在每個月還是
    支出1 萬2000元，大部分是交給原告處理，但三人還是有輪
    流處理。」、「（外勞費用？）證人答：大約2萬2000元。
    母親的生活費用，因為她臥床，需要灌流質的食品，包括尿
    布，生活所需大約1萬元。只要母親需要，我就趕快去買，
    沒有固定要交多少錢，我算過大約要1萬元。外勞名字是我
    請的，錢是原告先墊付，所以匯款也是原告去匯款。我現在
    一個月支出1萬2000元。」、「當初有協議，被告每個月要
    繳1萬8000元，原告也要繳1萬8000元。所以都有如期繳款，
    後來因為兩造個人因素，因為有糾紛，導致誤會，產生不愉
    快，才會沒有如期繳約定的金額。我們是在十幾年之前就協
    議了，因為生活改變，物價上漲，其中有調整。大家如果要
    共同住一起，希望能夠按照當初的協議來履行。」、「（提
    示收支明細表並告以要旨）共同生活時，有看過這份明細表
    嗎？證人答：有。這份資料被告也有製作過，現在轉到原告
    製作，我也有製作過。我有看過支出明細資料，如果內容有
    問題，我會跟原告反應，請他們修改。」等語（詳參本院98
    年4月29日言詞辯論筆錄），按證人甲○○為兩造之親弟弟
    ，其就兩造與證人及母親共同生活必需費用，兩造與證人約
    定比例負擔，而證人與被告應按月交付予原告，惟被告未依
    約交付原告一節，證述甚明，足認原告主張之事實非虛；另
    參諸，被告就原告主張：被告經原告一再催促付款後，被告
    自98年2月起，始按月給付1萬5000元予原告以分擔共同生活
    費用之事實，復未爭執，更明原告主張被告就兩造共同生活
    費用及母親生活所需費用，依約應每月給付原告1萬8000元
    ，且自94年1月起，至98年1月止，未按期給付之事實，應屬
    可採。
四、按當事人互相表示意思一致者，無論其為明示或默示，契約
    即為成立；債權人基於債之關係，得向債務人請求給付。民
    法第153條第1項、第199條第1項分別定有明文。本件兩造共
    同居住生活，就原告主持家務而墊付之兩造共同生活費用及
    母親扶養費用，兩造既有約定負擔金額，即被告依約定應自
    94年1月1日起，至98年1月31日止，按月給付原告1萬8000
    元，惟被告未按期給付，已如前述，依原告所提出附卷之明
    細表，自94年1月1日起，至98年1月31日止，被告應按月給
    付之金額合計為88萬2000元（18000元x49），扣除被告已依
    約繳納之9萬元（96年7月至11月份，每月有繳1萬8000元）
    ，及被告輪值負擔買菜之費用16萬元（94年至97年間，每年
    4、5、10、11月份均負擔買菜費用1萬元，每年4萬元，4年
    計16萬元）部分，被告未為繳納之費用為63萬2000元，是原
    告請求被告給付40萬元未逾上開被告應負擔費用之金額，於
    法自屬有據。從而，原告依兩造間生活費用、扶養費負擔契
    約之費用請求權，請求被告給付40萬元，為有理由，應予准
    許。
五、本件事證已臻明確，兩造所為之其他主張，陳述並所提之證
    據，經審酌後，認均與本件之結論無礙，不再一一論述，併
    予敘明。
六、本判決為所命給付之金額或價額未50萬元之判決，爰依職權
    宣告假執行，併此敘明。
參、訴訟費用負擔及假執行宣告之依據：民事訴訟法第78條、第
    83 條第1項、第389條第1項第5款
中    華    民    國    98    年    6    月    24    日
                    民事第四庭  法  官  王金洲
以上正本係照原本作成。
如對本判決上訴，須於判決送達後20日之不變期間內，向本院提
出上訴狀。
中    華    民    國    98    年    6    月    24    日
                                書記官  魏愛玲


司法院資訊處製作；財團法人民間司法改革基金會備份。
